ACORDAO-COMPLETO-2393894

ACÓRDÃO 543/2020 ATA 7/2020 - PLENÁRIO

VISTOS, relatados e discutidos estes autos de Levantamento, Registro Fiscalis 403/2017, na Superintendência Regional da Caixa Econômica Federal no Maranhão, no período de 16/11/2017 a 13/12/2017, que teve por objetivo verificar a aderência do acompanhamento dos contratos de repasse aos municípios daquela unidade da Federação às diretrizes estabelecidas pelo TCU nos Acórdão 1076/2008-TCU-Plenário (relator: Ministro Guilherme Palmeira) , 1.126/2007-Plenário (relator: Ministro Ubiratan Aguiar) e 393/2011-Plenário (relator: Ministro Raimundo Carreiro) , bem assim nos manuais e normativos da própria instituição contratada,
ACORDAM os Ministros do Tribunal de Contas da União, reunidos em Sessão Plenária, diante das razões expostas pelo Relator, em: 
9.1. autuar processo apartado de acompanhamento, nos termos do art. 241 do Regimento Interno, a fim de que se dê cumprimento ao item 9.10 e subitem 9.10.1 do Acórdão 936/2016-TCU-Plenário (relator: Ministro Benjamin Zymler) , e com a finalidade de fiscalizar a implementação, por parte da Caixa Econômica Federal no Estado do Maranhão, das medidas de adequação aos atuais normativos referentes a contratos de repasse, em especial o Decreto 10.035, de 1º de outubro de 2019. 
9.2. dar ciência deste Acórdão ao Ministério da Economia e à Caixa Econômica Federal, informando que o Relatório e o Voto que o fundamentam podem ser consultados por meio do endereço www.tcu.gov.br/acordaos; e
9.3. arquivar os presentes autos, nos termos do art. 169, inciso III, do Regimento Interno.

Levantamento que teve por objetivo verificar a aderência do acompanhamento dos contratos de repasse firmados por municípios do Estado do Maranhão às diretrizes estabelecidas pelo TCU nos Acórdãos 1.076/2008-P, 1.126/2007-P e 393/2011-P, bem assim nos manuais e normativos da própria instituição contratada.

Caixa Econômica Federal.

3. Interessados/Responsáveis:
3.1. Interessado: Identidade preservada (art. 55, caput, da Lei n. 8.443/1992)
3.2. Responsável: Identidade preservada (art. 55, caput, da Lei n. 8.443/1992).

13.1. Ministros presentes: José Mucio Monteiro (Presidente), Walton Alencar Rodrigues, Benjamin Zymler, Augusto Nardes, Raimundo Carreiro (Relator), Ana Arraes, Bruno Dantas e Vital do Rêgo.
13.2. Ministros-Substitutos presentes: Augusto Sherman Cavalcanti e André Luís de Carvalho.

RAIMUNDO CARREIRO

Trata-se de levantamento, Registro Fiscalis n. 403/2017, na Superintendência Regional da Caixa Econômica Federal no Maranhão, no período de 16/11/2017 a 13/12/2017, que teve por objetivo verificar a aderência do acompanhamento dos contratos de repasse aos municípios daquela unidade da Federação às diretrizes estabelecidas pelo TCU nos Acórdão 1076/2008-TCU-Plenário (relator: Ministro Guilherme Palmeira) , 1.126/2007-Plenário (relator: Ministro Ubiratan Aguiar) e 393/2011-Plenário (relator: Ministro Raimundo Carreiro) , bem assim nos manuais e normativos da própria instituição contratada. 
2.	A Secretaria de Controle Externo do Sistema Financeiro Nacional e dos Fundos de Pensão - SecexFinanças, em instrução à peça 19, corroborada pelo respectivo corpo diretivo (peças 20 e 21) , propôs arquivar os presentes autos, in verbis:
“INTRODUÇÃO
Trata-se de Levantamento, iniciado pela Secex-MA em 4 de outubro de 2017, cujo objetivo era verificar a aderência do acompanhamento dos contratos de repasse firmados por municípios do Estado do Maranhão, a cargo da Superintendência Regional da Caixa Econômica Federal, às diretrizes estabelecidas pelo TCU nos Acórdão 1076/2007-TCU-Plenário e 393/2011-P, bem assim nos manuais e normativos da própria instituição contratada.
A fiscalização decorreu de determinação dirigida à Secex-MA nos autos do TC Processo 003.723/2012-7, mais precisamente no item 9.10.1 do Acórdão 936/2016-TCU-Plenário, Relator Benjamin Zymler, que apreciou auditoria em convênios e contratos de repasse com recursos federais, oriundos de diversos ministérios, firmados com o Município de Barra do Corda/MA no período de 2005 a 2010, cuja execução se deu no primeiro semestre de 2012.
HISTÓRICO
3.	Este levantamento originou-se do Acórdão 936/2016-TCU-Plenário, de 20 de abril de 2016, o qual tratou de auditoria realizada pela Secex-MA para avaliar as prestações de contas de convênios e contratos de repasse firmados com a prefeitura de Barra do Corda (MA) , no período de 2005 a 2010.
4.	A auditoria identificou diversas fragilidades e irregularidades e, como resultado, o Acórdão 936/2016-P, além de instaurar Tomadas de Contas Especiais (TCE) em diversos convênios e contratos de repasse, também determinou, no item 9.10.1, a realização de levantamento, conduzido no âmbito de um processo específico, na Superintendência da Caixa no Estado do Maranhão, a fim de verificar a aderência do acompanhamento dos contratos de repasse aos municípios do Maranhão às diretrizes estabelecidas pelo TCU nos Acórdão 1076/2007-TCU-Plenário e 393/2011-P, bem assim nos manuais e normativos da própria instituição contratada, considerando o lapso de tempo que se mostre factível;
5.	Assim, em 4 de outubro de 2017, atuou-se a presente fiscalização e, para iniciar os trabalhos foram emitidas as portarias Secex/MA n. 1.040/2017 (peça 2) e 1.041/2017 (peça 1) , que tratavam, respectivamente, das fases de planejamento e execução/relatório da fiscalização. Neste sentido, estavam previstas as seguintes datas para realização do levantamento: 4 a 13/10/2017 (planejamento) ; 16 e 17/11/2017, 23/11 a 4/12/2017 (execução) ; e 5/12 a 13/12/2017 (relatório) .
6.	O planejamento foi alterado pela Portaria Secex/MA 1.113/2017 (peça 3) , acrescendo-se ao prazo originalmente fixado os dias 1º, 3 e 9/11/2017. Nesta fase, foi emitido o Ofício TCU/Secex/MA 3.128/2017 (peça 5) , apresentando a equipe à entidade fiscalizada juntamente com o Ofício de Requisição n. 1 - Fiscalis 403/2017 (peça 6) , por meio do qual foram solicitadas informações preliminares à empresa pública, necessárias à conclusão da fase de planejamento e elaboração das matrizes de fiscalização e demais papéis de trabalho. Ali, assinalou-se prazo de cinco dias para atendimento ao ofício de requisição.
7.	Por meio do Ofício 1.984/GIGOV/SL (peça 4) , a Superintendência Regional da Caixa solicitou prorrogação do prazo para atendimento da demanda por 30 (trinta) dias, tendo sido autorizado pela então Secex-MA, conforme peça 12. Em seguida, a unidade da Caixa no Maranhão apresentou a resposta à solicitação em 28/12/2017, conforme peças 14 a 18. 
8.	Após a resposta da Caixa, não houve mais nenhuma manifestação por parte da Secex-MA nos autos. 
9.	Nesse contexto, com a reformulação dos trabalhos do Tribunal iniciada em abril/2019, o processo foi migrado da Secex-MA para esta Secex Finanças, para continuidade da instrução. 
EXAME TÉCNICO SUMÁRIO
10.	O objeto original deste levantamento consistia em avaliar a aderência do processo de acompanhamento dos contratos de repasse, realizados no âmbito da Superintendência da Caixa no Estado do Maranhão, aos municípios do Maranhão às diretrizes estabelecidas pelo TCU nos Acórdão 1076/2007-TCU-Plenário e 393/2011-P, bem assim nos manuais e normativos da própria instituição contratada, considerando o lapso de tempo que se mostre factível. 
11.	Este objeto, com ênfase nos trabalhos conduzidos pela Superintendência da Caixa no Estado do Maranhão, foi delimitado considerando os achados apurados à época, que levaram em conta a atuação da unidade regional da Caixa, em relação às normas aplicáveis. 
12.	Todavia, quando os autos migraram para a esta Secex Finanças, ao dar continuidade ao levantamento, apurou-se que, desde 2016, o Ministério do Planejamento, Desenvolvimento e Gestão, juntamente com o Ministério da Fazenda e com o Ministério da Transparência, Fiscalização e Controladoria-geral da União vem desenvolvendo a chamada ‘Plataforma + Brasil’, com o intuito de padronizar e sistematizar a execução dos convênios e contratos de repasse no âmbito da Administração Pública Federal.
13.	Assim, em 30/12/2016 foi editada a Portaria Interministerial nº 424, com o objetivo de estabelecer normas para execução do Decreto nº 6.170, de 25/7/2007, que dispõe sobre as normas relativas às transferências de recursos da União, mediante convênios e contratos de repasse. Referida norma foi atualizada pelas Portaria Interministeriais nº 101, de 20/4/2017; 277, de 3/10/2017; e 451, de 18/12/2017.
14.	Na esteira da ‘Plataforma + Brasil’ foram desenvolvidos diversos controles e automatizações de processos, sendo que tal projeto vem contando com o acompanhamento da Secex Administração e contempla diversos procedimentos que, no entender desta Secex Finanças, tem mudado a forma de gerenciamento dos controles como efetuados à época dos Acórdãos objeto deste Levantamento.
15.	Dessa forma, entende-se que o escopo deste levantamento, que foi delimitado considerando o contexto das diretrizes estabelecidas pelo TCU nos Acórdão 1076/2007-TCU-Plenário e 393/2011 e, ainda, restrito à atuação Superintendência da Caixa no Estado do Maranhão, resta prejudicado, uma vez que as mudanças normativas em implementação, em tese, estão alterando a condução do processo de acompanhamento dos contratos de repasse na Caixa como um todo. 
16.	Ademais, ressalta-se que a Secex Administração está atuando de forma proativa nesse assunto, tendo atuado o TC Processo 024.277/2018-5, que trata de um monitoramento no âmbito do Sistema de Controle de Convênios (Sisconv) .
17.	Dessa forma, considerando que o objeto do presente Levantamento de Auditoria resta prejudicado e, tendo em vista a atuação da Secex Administração, será proposto o arquivamento do presente processo de fiscalização.
 PROPOSTA DE ENCAMINHAMENTO
18.	Ante todo o exposto, submetem-se os autos às considerações superiores, propondo:
	a) arquivar o presente processo, com fundamento no art. 169, inciso III, do Regimento Interno do TCU.”
3.	É o Relatório.

não há

Não atuou.

LEVANTAMENTO. SUPERINTENDÊNCIA REGIONAL DA CAIXA ECONÔMICA FEDERAL NO MARANHÃO. ACOMPANHAMENTO DE CONTRATOS DE REPASSE. ATUALIZAÇÃO DO CONTEXTO JURÍDICO-NORMATIVO. ARQUIVAMENTO.

RELATÓRIO DE LEVANTAMENTO (RL)

Secretaria de Controle Externo do Sistema Financeiro Nacional e dos Fundos de Pensão (SecexFinan).

Relato o presente processo por força do art. 152 do Regimento Interno do Tribunal de Contas da União – RI/TCU.
2.	Conforme assentado no relatório precedente, trata-se de levantamento, Registro Fiscalis  403/2017, na Superintendência Regional da Caixa Econômica Federal no Maranhão, no período de 16/11/2017 a 13/12/2017, que teve por objetivo verificar a aderência do acompanhamento dos contratos de repasse aos municípios daquela unidade da Federação às diretrizes estabelecidas pelo TCU nos Acórdão 1076/2008-TCU-Plenário (relator: Ministro Guilherme Palmeira) , 1.126/2007-Plenário (relator: Ministro Ubiratan Aguiar) e 393/2011-Plenário (relator: Ministro Raimundo Carreiro) , bem assim nos manuais e normativos da própria instituição contratada.
3.	A ação de controle externo decorreu do Acórdão 936/2016-TCU-Plenário, relator Ministro Benjamin Zymler, que apreciou auditoria em convênios e contratos de repasse com recursos federais, oriundos de diversos ministérios, firmados com o Município de Barra do Corda/MA no período de 2005 a 2010, cuja execução se deu no primeiro semestre de 2012, in verbis:
“9.10. determinar à Secex/MA que:
9.10.1. em processo específico, e com fulcro no art. 238, II e III do Regimento Interno desta Corte de Contas, realize levantamento na Superintendência da CEF no Estado do Maranhão, a fim de verificar a aderência do acompanhamento dos contratos de repasse aos municípios do Maranhão às diretrizes estabelecidas pelo TCU nos Acórdão 1076/2007-TCU-Plenário e 393/2011-P, bem assim nos manuais e normativos da própria instituição contratada, considerando o lapso de tempo que se mostre factível;”
4.	Conferindo cumprimento ao item 9.10.1 do referido Acórdão 936/2016-TCU-Plenário, a então Secex-MA autuou o presente TC Processo 028.415/2017-5 e expediu à Caixa Econômica Federal o Ofício de Requisição 1 - Fiscalis 403/2017 (peça 6) , por meio do qual foram solicitadas informações preliminares à empresa pública, necessárias à conclusão da fase de planejamento e elaboração das matrizes de fiscalização e demais papéis de trabalho.
5.	Em resposta ao aludido Ofício, a unidade da Caixa no Estado do Maranhão acostou aos autos as peças 14 a 18, que datam de 30/1/2018.
6.	A SecexFinanças, após passar a conduzir a instrução processual em abril de 2019, propôs, em instrução às peças 19 a 21, o arquivamento do processo ao argumento de que a apreciação da matéria estaria prejudicada em razão de alterações normativas que estão sendo implementadas acerca dos contratos de repasse levados a efeito pela CEF.
7.	Razão assiste à unidade técnica. 
8.	Conforme visto anteriormente, o levantamento presente foi autuado em cumprimento ao Acórdão 936/2016-TCU-Plenário com vistas a verificar a aderência do acompanhamento dos contratos de repasse aos municípios do Estado do Maranhão às diretrizes estabelecidas pelo TCU nos Acórdãos 1.076/2008, 1.126/2007 e 393/2011, todos do Plenário. Perceba-se que os parâmetros do levantamento foram fixados nos anos de 2007, 2008 e 2011. 
9.	Sucede que, em 2016, consoante noticiado pela SecexFinanças, o então Ministério do Planejamento, Desenvolvimento e Gestão, juntamente com o Ministério da Fazenda e o Ministério da Transparência, Fiscalização e Controladoria-Geral da União, encetou ações destinadas a implementar a ‘Plataforma + Brasil’, com a finalidade de padronizar e sistematizar a execução de convênios e contratos de repasse no âmbito da Administração Pública Federal.
10.	Naquele mesmo ano de 2016, no contexto da ‘Plataforma + Brasil’, foi editada a Portaria Interministerial 424, que estabelece normas para execução do estabelecido no Decreto 6.170, de 25 de julho de 2007, que dispõe sobre as normas relativas às transferências de recursos da União mediante convênios e contratos de repasse.
11.	Consigno, a propósito, a edição, em outubro último, do Decreto 10.035, de 1º/10/2019, que normatiza justamente a Plataforma + Brasil. Dentre os dispositivos do Decreto, destaco:
“Art. 2º  São objetivos da Plataforma +Brasil:
I - padronizar e simplificar os processos de transferências de recursos;
II - permitir que os recursos aplicados sejam rastreados;
III - oferecer meios tecnológicos para o fortalecimento da integridade e a transparência das informações;
IV - fomentar boas práticas de governança e gestão na execução de políticas públicas, com foco na geração de resultados para a sociedade;
V - promover a participação dos cidadãos na aferição de resultados das políticas públicas implementadas com os recursos transferidos por meio da plataforma; e
VI - estimular a operacionalização de outras transferências por meio da plataforma. 
Art. 3º  Os órgãos e as entidades da administração pública federal operacionalizarão na Plataforma +Brasil as transferências de recursos da União e de suas entidades sempre que executadas por meio dos seguintes instrumentos:
I - convênios;
II - contratos de repasse;
III - termos de parceria;
IV - termos de colaboração; e
V - termos de fomento.” (Grifei) 
12.	É patente, portanto, que as inovações normativas empreendidas impactam na apreciação do presente levantamento, haja vista a alteração do contexto em que proferidos os Acórdãos orientadores do presente processo (Acórdão 1076/2008-TCU-Plenário, 1.126/2007-Plenário e 393/2011-Plenário) .
13.	No ademais, destaco a informação apresentada pela SecexFinanças de que, no                        TC Processo 024.277/2018-5 (relator Ministro-Substituto Augusto Sherman) , o TCU se debruçou sobre a implementação do Siconv. A matéria foi apreciada no Acórdão 2796/2019-TCU-Plenário, relator Ministro-Substituto Augusto Sherman, ocasião em que o Colegiado determinou autuação de acompanhamento para fiscalização das medidas a serem implementadas pela Administração Pública Federal acerca de processos e procedimentos de transferências voluntárias.
14.	Posto isso, o arquivamento dos presentes autos, conforme proposto pela unidade técnica, é medida que se impõe, com fulcro no art. 169, inciso III, do RI/TCU.
15.	Aliado ao arquivamento destes autos, julgo pertinente seja autuado processo apartado de acompanhamento para fiscalização das medidas a serem implementadas pela Caixa Econômica no Estado do Maranhão, no que tange aos contratos de repasse, à luz das inovações normativas descritas neste voto, a fim de que se dê cumprimento ao item 9.10 e ao subitem 9.10.1 do Acórdão 936/2016-TCU-Plenário, relator Ministro Benjamin Zymler.
16.	Ante o exposto, acolho a instrução da SecexFinanças, a qual integra as presentes razões de decidir, e voto no sentido de que seja adotado o Acórdão que ora submeto a este Colegiado.
TCU, Sala das Sessões Ministro Luciano Brandão Alves de Souza, em 11 de março de 2020.
RAIMUNDO CARREIRO 
Relator